臺灣臺北地方法院民事判決　　　　　　 100年度訴字第2972號
原　　　告　吳家麟
被　　　告　吳世福
訴訟代理人　簡炎申律師
上列當事人間請求清償增值稅墊款事件，本院於民國100年10月2
5日言詞辯論終結，判決如下：
    主  文
原告之訴及假執行之聲請均駁回。
訴訟費用由原告負擔。
    事實及理由
一、按訴狀送達後，原告不得將原訴變更或追加他訴，但擴張或
    減縮應受判決事項之聲明者，不在此限，民事訴訟法第255
    條第1項第3款定有明文。查原告起訴時原以聲明第一項請求
    ：被告應給付新臺幣（下同）60萬元及自民國85年10月11日
    起至清償日止，按年利率5%計算之利息；嗣於100年9月14日
    具狀減縮前開聲明金額為24萬5,608元，其餘利息請求不變
    （見本院卷第71頁）。核其所為變更，要屬減縮應受判決事
    項之聲明，依首揭說明，自應准許。
二、原告起訴主張：原告先祖父吳士地前於民國49年借名被告名
    義，購買臺北市○○區○○街139號房地（基地坐落臺北市
    ○○區○○段二小段325地號，以下合稱系爭房地）。吳士
    地於56年間過世後，即由訴外人吳世益即原告之父、吳世萬
    及被告等3人按應有部分各3分之1之比例繼承系爭房地；渠
    等3人雖因無繼承手續與遺產稅之壓力，而遲未辦理移轉登
    記，惟3人均按上開比例共享房地收益，行之36年無爭。嗣
    兩造於85年3月4日簽訂承諾書（下稱系爭承諾書），約定以
    700萬元為計算基礎買賣系爭房地，然本件買賣內涵特殊，
    實為一縮短交易行為，詳細情形如下：1.被告將其持有之應
    有部分3分之1以233萬元賣予原告（700萬元×1/3＝233萬元
    ）；2.吳世萬以其應有部分3分之1與原告交換山佳土地，差
    額不找補；3.吳世益之應有部分3分之1贈與予原告；此外，
    被告尚應負擔土地增值稅中之3分之1。換言之，依系爭承諾
    書之約定，原告僅須給付被告233萬元之買賣價金，且其中
    應扣除被告需負擔之3分之1之土地增值稅。然於原告繳納全
    數土地增值稅73萬6,825元後，被告並未自其應受領之價金
    233萬元中扣除上開土地增值稅之3分之1即24萬5,608元（73
    6,825元×1/3＝245,608元），仍收執233萬元在案，可見上
    開24萬5,608元之土地增值稅係由原告墊付，原告自得依系
    爭承諾書之約定，請求被告返還此部分代墊款項等語。並聲
    明：(一)被告應給付原告24萬5,608元及自85年10月11日至清
    償日止，按年息5%計算之利息；(二)願供擔保請准宣告假執行
    。
三、被告則以：系爭承諾書所約定者，實為委託銷售關係，而非
    買賣關係，惟被告不爭執已自原告收受233萬元，及依該承
    諾書之約定，被告確應負擔土地增值稅等事實；且即使原告
    主張被告應負全部之土地增值稅73萬6,825元，被告亦願負
    擔。但原告請求遲延利息部分，其中請求超過5年部分，應
    已罹於5年短期消滅時效，被告就此部分利息自得行使時效
    抗辯拒絕給付。又原告另積欠原告452萬5,369元（其中217
    萬9,582元為借款、其餘234萬5,787元為原告身為受任人應
    返還之委任利得）及自100年4月19日起計之利息尚未清償，
    被告亦得以此與原告本件請求數額主張抵銷，是一經抵銷，
    原告應即無任何可請求之債權甚明，本件請求自應予以駁回
    等語置辯。並聲明：原告之訴及假執行之聲請均駁回。
四、經查，被告於本院100年9月1日準備程序期日中，當庭對原
    告主張被告應負擔本件土地增值稅一事明確自認在卷（見本
    院卷第62頁）；又雖被告並未同時自認兩造是否曾於85年3
    月4日簽訂系爭承諾書、或簽訂該承諾書時之合意是否即為
    買賣等情，然自認之原因、動機有多，被告既另因訴訟經濟
    、避免紛爭再燃或考量兩造間叔姪情誼等因素，而願於本件
    訴訟中自認自己應負擔土地增值稅之事實，即不應反其自認
    之事實，作成相悖之認定。反觀原告自己提起本訴之目的，
    本係請求被告給付土地增值稅24萬5,608元，而經被告當庭
    明確表示願意自認如上後，其訴訟目的即應已完全滿足，無
    任何不利益可言，惟原告反屢以被告自認之事實與本案無關
    等語，要求本院以證人身分傳喚被告本人說明簽訂系爭協議
    書之過程云云，明顯與其主張間相互矛盾，亦違反訴訟上之
    誠信原則，顯無足取。從而，原告主張被告應返還代墊之土
    地增值稅24萬5,608元，為有理由。至於原告另聲請傳喚被
    告本人為證人一節，除於法無據外，參以被告已自認之事實
    ，亦足見顯無調查之必要，併予敘明。
五、惟按二人互負債務，而其給付種類相同，並均屆清償期者，
    各得以其債務，與他方之債務，互為抵銷。但依債之性質不
    能抵銷或依當事人之特約不得抵銷者，不在此限，民法第33
    4條第1項定有明文。查，被告辯稱臺灣高等法院（下稱高院
    ）曾於95年12月19日以95年度重上字第326號判決本件原告
    應給付被告1,057萬元，及其中510萬部分自94年11月2日起
    、其餘547萬元部分自94年10月1日起，均至清償日止，按年
    息5%計算之利息確定在案；嗣經被告持該判決為執行名義向
    原告聲請強制執行後，本院於100年4月18日作成分配表，被
    告受償930萬5,490元，仍有452萬5,369元未獲清償，被告自
    得以該等債權為主動債權，與原告得請求之代墊款互為抵銷
    等情，業據提出上開臺灣高等法院確定判決、本院98年度司
    執字第56792號債權憑證暨分配表等物為憑（見本院卷第64-
    68頁、第40-44頁），並經本院依職權調閱臺灣高等法院95
    年度重上字第326號、最高法院97年度台上字第979號案件卷
    宗查核無誤，堪認被告主張之主動債權確實存在。再細繹前
    揭高院95年度重上字第326號確定判決內容，復可知該案係
    以：本件原告於85年10月23日向訴外人邱玉琴收受系爭房地
    之買賣價金1,290萬元後，本應全數轉交被告，然原告實際
    上僅轉交233萬元，即以其中510萬元用以清償銀行貸款，並
    拒不給付其餘之547萬元，故被告得依借貸契約之法律關係
    ，請求原告返還借款510萬元，再依委任之法律關係，請求
    原告返還餘款547萬元等情為據，足認被告所係自85年10月2
    3日起即得向原告請求返還上開借款或委任利得，故本件已
    達抵銷適狀無疑。又雖被告已經本院98年度司執字第56792
    號強制執行程序獲得部分清償，惟上開510萬元借款債權及
    547萬元委任所得返還請求權，仍分別尚有217萬9,582元、2
    34萬5,787元不足分配，合計452萬5,369元，此觀前揭分配
    表即明（見本院卷第42-44頁）。果爾，則被告持上開217萬
    9,582元之借款返還請求權為主動債權，主張與本件原告可
    得請求之代墊款24萬5,608元互為抵銷，則核無不合，為有
    理由。從而，經被告主張抵銷後，原告已不得再對被告作何
    主張，至為顯然。
六、末按抵銷，應以意思表示，向他方為之。其相互間債之關係
    ，溯及最初得為抵銷時，按照抵銷數額而消滅，此亦為民法
    第335條第1項所明定。而參以原告自己之主張，被告應負擔
    之3分之1土地增值稅，給付方式係直接自原告應給付之233
    萬元價金中扣除之；及被告於自承原告已於85年10月23日收
    受邱玉琴之價金後，轉交其中233萬元予被告等情，足認被
    告所持主動債權係發生於原告之代墊款返還請求權之前，是
    被告於本件訴訟中行使抵銷抗辯後，原告之請求權即應溯及
    自被告最初得為抵銷時，亦即原告之請求權發生日即行消滅
    ，此後自無任何利息可得發生。是以，原告請求被告除應返
    還上開代墊款外，尚應加付自85年10月11日起至清償日止，
    按年息5%計算之利息，亦無理由，應予駁回，併予敘明。
七、綜上所述，原告依系爭承諾書之約定，請求被告返還代墊之
    土地增值稅款24萬5,608元固非無據，惟此一債權已因被告
    合法主張抵銷而消滅，則原告請求被告給付24萬5,608元，
    及自85年10月11日起至清償日止，按年息5%計算之利息，即
    無理由，應予駁回。又原告之訴既經駁回，其假執行之聲請
    即亦失所附麗，應併予駁回。
八、本件事證已臻明確，兩造其餘攻擊防禦方法及所提證據，核
    與本件判決結果不生影響，爰不另一一論述，併予敘明。
九、訴訟費用負擔之依據：民事訴訟法第78條。
中    華    民    國   100    年    11    月    4     日
                  民事第三庭  審判長法  官  郭美杏
                                    法  官  魏式瑜
                                    法  官  吳若萍
以上正本係照原本作成。
如對本判決上訴，須於判決送達後20日內向本院提出上訴狀。如
委任律師提起上訴者，應一併繳納上訴審裁判費。
中    華    民    國   100    年    11    月    4     日
                                    書記官 王妤甄